臺灣桃園地方法院刑事判決　　　　　　　93年度訴字第2096號
公　訴　人　臺灣桃園地方法院檢察署檢察官
被　　　告　己○○原名張銘傳.
　　　　　　　　　　男　40歲.
上列被告因違反廢棄物清理法案件，經檢察官提起公訴（93年度
偵字第16244 號），本院判決如下：
    主  文
己○○共同未依廢棄物清理法第四十一條第一項規定領有廢棄物
處理許可文件，從事廢棄物處理，處有期徒刑壹年陸月。
    事  實
一、己○○（原名張銘傳）前於民國（下同）91年間因違反廢棄
    物清理法案件，經本院判處有期徒刑1 年4 月，經臺灣高等
    法院於94年3 月4 日駁回上訴（尚未確定）。
二、緣乙○○（已另案認罪協商判決）係桃園縣中壢市○○里○○○段212 之1 、212 之3 、212 之4 、212 之7 地號等4
    筆土地（起訴書誤載為同地段第212 地號土地）之所有權人
    ，前開土地前因地勢低窪，乙○○明知未經主管機關許可，
    不得提供土地回填、堆置廢棄物，為圖利益，竟與堂兄李忠
    力（已另案認罪協商判決）基於犯意聯絡於92年1 月23日簽
    訂，內容為乙○○提供上開土地供作李忠力作為棄土場用之
    「契約書」，由李忠力交付現金新臺幣（下同）20萬元作為
    酬勞，而取得上揭土地回填承攬權。嗣李忠力為規避其責任
    ，於92年5 月19日再與庚○○（已另案認罪協商判決）簽訂
    上開土地回填土方及整地之「委託書」。庚○○復於同年月
    24日再與丙○○簽訂相同內容「委託書」，由丙○○擔任名
    義現場負責人，並由庚○○找來己○○擔任實際現場負責人
    在上址從事指揮車輛、清潔及掩埋廢棄物之工作。己○○明
    知未經向主管機關申請核發公民營廢棄物清除處理機構許可
    文件，不得為廢棄物之處理業務，己○○受僱於庚○○後，
    旋自同年7 月13日起通知不詳廢棄物清除業者，表示前開4
    筆土地可供傾倒回填廢棄土、廢棄物，自斯時起即有從不詳
    地點載運而來之包含有垃圾、磚頭、廢棄塑膠袋、木頭等一
    般廢棄物及營建廢棄物，前來傾倒回填，共計傾倒20車次（
    載重21公噸卡車），其收費標準每車收取500 元，並以每日
    2,000 元代價僱用與之具有犯意聯絡丁○○（已另案認罪協
    商判決）駕駛卡車在上揭土地內搬運廢棄土、廢棄物，丙○○則駕駛挖土機在現場整地、掩埋而為廢棄土、廢棄物之處
    理。嗣於92年7 月15日9 時許，為警會同中壢市清潔隊稽查
    人員在上址查獲己○○、丙○○、丁○○，循線追查，始偵
    悉上情。
二、案經臺桃園縣政府警察局中壢分局報告臺灣桃園地方法院檢
    察署檢察官偵查起訴。
    理  由
一、訊據被告己○○對於其在前開4 筆土地填土整地並與同案其
    他被告為分工之事實，坦承不諱。惟辯稱：伊是去處理回填
    含有磚塊之乾淨的土，並非廢棄物。且丙○○說他們有向主
    管機關申請合法回填，沒有違反廢棄物清理法云云。經查：
(一)坐落桃園縣中壢市○○里○○○段212 之1 、212 之3 、21
    2 之4 、212 之7 地號等4 筆土地，為同案被告乙○○所有
    ，因前開土地前因地勢低窪，乙○○遂於於92年1 月23日與
    另一同案被告李忠力簽訂，內容為地主乙○○提供上開土地
    供作李忠力作為棄土回填場地用之「契約書」，並由李忠力
    交付現金新臺幣（下同）20萬作為酬勞，取得上揭土地回填
    承攬權。李忠力於取得前開4 筆土地之回填權利後，為規避
    其責任，於同年5 月19日再與同案被告庚○○簽訂上開土地
    回填土方及整地之「委託書」。庚○○復於同年月24日再與
    同案被告丙○○簽訂相同內容「委託書」，由丙○○擔任名
    義現場負責人，並由庚○○找來被告己○○擔任實際現場負
    責人在上址從事指揮車輛、清潔及掩埋廢棄物之工作。被告
    己○○受僱於庚○○後，旋自同年7 月13日起通知不詳廢棄
    物清除業者，表示前開4 筆土地可供傾倒回填廢棄土、廢棄
    物，自斯時起即有從不詳地點載運而來之包含有廢棄土、垃
    圾、磚頭、廢塑膠袋、木頭等一般廢棄物及營建廢棄物，前
    來傾倒回填，迄同年月15日止，共計傾倒20車次（載重21公
    噸卡車），其收費標準每車收取500 元，並以每日2,000 元
    代價僱用同案被告丁○○駕駛卡車在上揭土地內載運廢棄土
    、廢棄物，丙○○則駕駛挖土機在現場整地掩埋而為廢棄物
    之處理，而於92年7 月15日9 時許，為警會同中壢市清潔隊
    稽查人員在上址查等事實，已據被告己○○、同案被告乙○○、李忠力、庚○○、丙○○於本院審理時（見本院93年訴
    字第2096號卷第65至78頁）、同案被告丁○○於另案法官行
    準備程序時（見本院另案93年訴字第847 號卷第38頁）供證
    在卷。並與證人即前往上揭地號土地查察之員警甲○○、證
    人即環保警察隊第一中隊警員辛○○、證人即中壢市清潔隊
    稽查人員戊○○等人於本院審理時到庭證述相符（見本院93
    年訴字第2096號卷第79至82頁）。復有同案被告乙○○與李
    忠力所簽訂上揭契約書、同案被告李忠力與庚○○及同案被
    告庚○○與丙○○所簽訂上揭委託書各1 張、地籍圖謄本1
    張、現場照片10張在卷可稽（見92年度偵字第17399 號卷第
    45頁正、背面、第47頁、第48頁、第52至54頁）。而前開4
    筆土地自92年7 月13日起，即遭不詳廢棄物清除業者，自不
    詳地點載運而來之包含有廢棄土、垃圾、磚頭、廢棄塑膠袋
    、木頭等一般廢棄物及營建廢棄物，前來傾倒回填，共計傾
    倒20車次之事實，已經桃園縣中壢市清潔隊於92年7 月15日
    查勘舉發屬實，有中壢市清潔隊受理民眾口頭、電話陳情案
    件稽查處理紀錄表1 祇在卷可按，並據同案被告丙○○於警
    詢時供述在卷（見同上偵卷第29頁、第44頁正背面）附卷可
    考。
(二)被告己○○雖辯稱：伊是去處理回填乾淨的土，並非廢棄物
    、廢棄土云云。惟查為本案經警查獲時，現場之物品，有廢
    棄土、垃圾、磚頭、廢塑膠袋、木頭等一般廢棄物及營建廢
    棄物，並非可以資源再利用的土方是廢棄物，此業經證人中
    壢市清潔隊人員戊○○於本院審理時證述在卷（見本院93年
    訴字第2096號第80頁）。復觀之，卷附之查獲時現場照片，
    現場所回填之土石中廢棄土、垃圾、磚頭、廢塑膠袋、木頭
    等雜物，經本院調閱原卷查閱照片屬實（見92年偵字第度17
    399 號原卷第64至68頁），顯見被告己○○所回填物品應屬
    一般廢棄物及營建廢棄物，至為灼然，是被告辯稱所傾倒是
    乾淨土壤，非屬廢棄物云云，殊無足採。另被告己○○復辯
    稱：丙○○說他們有向主管機關申請合法回填，沒有違反廢
    棄物清理法云云。然此不僅為同案被告丙○○於本院審理時
    所否認。且地主乙○○於本院審理時供稱：我去申請時桃園
    縣政府都不同意我回填等語（見本院93年訴字第2096號卷第
    78頁）。且桃園縣政府並未同意地主乙○○回填上揭土地，
    亦有桃園縣政府92年6 月18日府工程字第0920126193號函、
    同年月24日府農務字第0920137530號函在卷可按（見同上偵
    卷第50頁、第51頁反面）。而被告己○○於本院審理訊問時
    亦供稱：「（你個人實際進場指揮現場交通時，是否知道（
    廢土場）並沒有得到許可？）知道。」等語。復參以，被告
    己○○於本院審理時坦稱：甫因違反廢棄物清理法案件經起
    訴判處徒刑等語（見同上本院卷第70頁），而被告確曾於91
    年間因違反廢棄物清理法案件，遭判起訴、判處有期徒刑1
    年4 月，有臺灣高等法院被告前案紀錄表在卷可憑，則被告
    己○○既曾因違反廢棄物清理法案件甫遭起訴、判刑，理當
    知悉未經主管機關許可，不得提供土地回填廢棄物之相關法
    令規定，豈會未加以查證，即輕率輕信同案被告丙○○所言
    之理，是被告所辯，殊難採信。
(三)按廢棄物清理法第46條第1 項第4 款「未依第41條第1 項規
    定領有廢棄物清除、處理許可文件，從事廢棄物貯存、清除
    、處理或未依廢棄物清除、處理許可文件內容貯存、清除、
    處理廢棄物」，條文所規範之犯罪構成要件行為，計有「貯
    存」、「清除」及「處理」三者。所謂「貯存」，指事業廢
    棄物於清除、處理前，放置於特定地點或貯存容器、設施內
    之行為。所謂「清除」則指事業廢棄物之收集、運輸行為。
    而所謂「處理」則包含：(1)中間處理：指事業廢棄物在最終
    處置或再利用前，以物理、化學、生物、熱處理或其他處理
    方法，改變其物理、化學、生物特性或成分，達成分離、減
    積、去毒、固化或安定之行為。(2)最終處置：指衛生掩埋、
    封閉掩埋、安定掩埋或海洋棄置事業廢棄物之行為。(3)再利
    用：指事業產生之事業廢棄物自行、販賣、轉讓或委託做為
    原料、材料、燃料、填土或其他經中央目的事業主管機關認
    定之用途行為，並應符合其規定者，此有行政院環境保護署
    發布之「一般廢棄物回收清除處理辦法」、「事業廢棄物貯
    存清除處理方法及設施標準」可資參酌。被告己○○與同案
    被告李忠力、庚○○、丙○○、丁○○基於犯意聯絡，在前
    開4 筆土地供他人回填廢棄物，被告己○○經庚○○僱用後
    ，再由丙○○駕駛挖土機從事掩埋工作，並僱用有犯意聯絡
    之丁○○駕駛卡車在前開4 筆土地上再運廢棄物工作，以便
    利不詳之人所駕駛載運之廢棄物在前開4 筆土地傾倒，則被
    告己○○所為，應屬廢棄物最終處置之「處理」行為。
(四)另按營建廢棄土依據行政院86年12月31日台86字第52109 號
    函釋示，明確認定剩餘土石方、磚瓦、混凝土塊為有用之資
    源，非屬廢棄物範圍。故營建廢棄土如依「營建廢棄土處理
    方案」（89年5 月17日修正發布更名為「營建剩餘土石方處
    理方案」）之規定合法處理者，均不以廢棄物認定。亦即如
    依「營建廢棄土處理方案」規定辦理時，毋須依廢棄物清理
    法第41條第1 項之規定申請核發許可證，如未依該方案規定
    辦理者，則應依廢棄物清理法規定辦理，此亦有行政院環境
    保護署89年5 月8 日（89）環署廢字第0020159 號函釋示甚
    明，是以營建廢棄土以依「營建廢棄土處理方案」規定合法
    處理之營建廢棄土為限。又依據內政部前開修正之「營建剩
    餘土石方處理方案」規定，營建剩餘土石方之種類包括建築
    工程、公共工程及建築物拆除工程施工所產生之剩餘泥、土
    、砂、石、磚、瓦、混凝土塊；亦即依據前開行政院86年12
    月31日台86字第52109 號函示，明確認定營建剩餘土石方、
    磚瓦、混凝土塊為有用資源，非屬「廢棄物」範圍，然此有
    一前提要件，亦即營建剩餘土石方須依「營建剩餘土石方處
    理方案」規定合法處理者，始不以「廢棄物」認定。換言之
    ，建築廢棄物如經分類後，其符合「營建剩餘土石方處理方
    案」規定部分，則可併「剩餘土石方」進入土資場（即土石
    方資源堆置處理場）清理，其餘有用資源如廢鐵、廢鋁、廢
    塑膠、廢木材、廢紙、廢瀝青、廢玻璃等可回收再利用廢棄
    物及其他廢棄物，均應依廢棄物清理法相關規定清理或再利
    用，其若未依該規定辦理者，仍為違反廢棄物清理法之行為
    ，亦有行政院環境保護署90年11月1 日（90）環署廢字第00
    66455 號函釋示明確。又依據「營建廢棄土處理方案」第3
    條第1 項第3 款：「承運業者應先核對廢土內容及運送憑證
    後，運往指定之棄土場處理，並將憑證副聯回報承造人送請
    各該工程主管機關查核」（修正後「營建剩餘土石方處理方
    案」改列為第3 條第4 款，並修正為清運業者應先核對剩餘
    土石方內容及運送土石方流向證明文件後，運往指定之場所
    處理，並將證明副聯回報承造人送請各該工程主管機關查核
    。）之規定可知，承運營建廢棄土之承運業者需遵守該規定
    ，始屬「依營建廢棄土方案規定合法處理」。再者，內政部
    89年5 月17日新修正「營建剩餘土石方處理方案」，其修正
    內容重點說明亦提及『營建廢棄土名稱因易誤解為無用垃圾
    ，故修正為營建剩餘土石方，更名本方案．．．。營建剩餘
    土石方如依相關規定辦理，妥善處置，當屬有用資源；惟若
    未依法申請棄土場設置許可，即擅自收納、回填營建廢棄土
    ，或未依規定運往指定之棄土場，而送往未經許可之違法棄
    土場者，即屬違法棄置，縱為未參雜其他一般或事業廢棄物
    之乾淨廢土，仍因破壞、污染周遭生態環境而違反廢棄物清
    理法之規定，亦有行政院環境保護署89 年9月5 日（89）環
    署督字第0051422 號釋示函可按。
(五)依上開法令規定，被告己○○行為時之92年7 月13日至同年
    月15日，營建廢棄土如未依「營建剩餘土石方處理方案」處
    理者，應屬廢棄物，並無疑義。又「營建事業廢棄物」於92
    年7 月4 日經內政部依「營建事業廢棄物再利用種類及其管
    理方式」公告為再利用種類編號八「營建混合物」，其內容
    ：一、來源：工程施工建造、建築拆除、裝修工程及整地刨
    除所產生之事業廢棄物。二、再利用用途：營建工程材料、
    工程填地及道路工程級配料、工程填地材料、骨材及建材原
    料、混凝土添加材料、磚瓦原料等，以及因分類作業所附帶
    產生之金屬屑、玻璃碎片、塑膠類、木屑等，依本公告之管
    理方式辦理。三、再利用機構應具備下列資格之一：（一）
    經直轄市、縣（市）政府或公共工程主辦機關訂頒相關剩餘
    土石方處理及土資場管理法規所核准設立可兼收容處理營建
    混合物之土資場或回收再利用之處理場所。（二）經直轄市
    、縣（市）政府依地方自治法規許可設立之營建混合物資源
    分類處理場。（三）依營建廢棄物共同清除處理機構管理辦
    法許可並核發登記證之機構。四、再利用機構應具廢棄物分
    類設備或能力，可將土石方、磚、瓦、混凝土塊、廢金屬、
    廢玻璃、廢塑膠類、廢木材、竹片、廢紙屑、廢瀝青等加以
    分類。五、經分類作業後，屬營建剩餘土石方部分依營建剩
    餘土石方處理方案處理，屬內政部（以下簡稱本部）公告之
    一般事業廢棄物再利用種類部分，依本部公告之管理方式辦
    理；至其他非屬營建剩餘土石方，亦非屬本部公告可再利用
    部分，應依廢棄物清理法規定清除處理或再利用，送往合法
    掩埋場、焚化廠、合法廢棄物代處理機構或再利用事業機構
    ，其中送合法掩埋場或焚化廠部分，所含資源性廢棄物重量
    比不得超過15% 。六、再利用應符合事業廢棄物貯存清除處
    理方法及設施標準之規定，得採用露天貯存方式。但貯存場
    所應設有符合規定防塵設施及排水收集處理設施。七、再利
    用用途之產品應符合國家標準或國際標準或該產品之相關使
    用規定。而修正後廢棄物清理法第39條第1項 規定：「事業
    廢棄物之再利用，應依中央目的事業主管機關規定辦理，不
    受第28條、第41條之限制」，依此條文反面解釋，如未依中
    央目的事業主管機關規定辦理者，則仍受第28條、第41條之
    限制，此為文義性解釋所當然。因之，營建事業廢棄物（如
    營建廢棄土）雖經內政部公告為再利用之資源，惟如未依內
    政部所訂頒「營建事業廢棄物再利用管理辦法」及前所述管
    理方式辦理者，即屬未依「中央目的事業主管機關規定辦理
    」，自無修正後廢棄物清理法第39條第1 項所指不受第28條
    、第41條之限制規定之適用；換言之，未依再利用規定再利
    用之營建廢棄土，仍屬廢棄物清理法第2 條第1 項第2 款所
    指之一般事業廢棄物，此參諸91年7 月3 日公布，92年7 月
    3 日施行之「資源回收再利用法」第19條規定：「再生資源
    未依規定回收再利用者，視為廢棄物，應依廢棄物清理法規
    定回收、清除、處理」更屬顯然。行政院環境保護署於91年
    12月25日雖頒布「從事事業廢棄物再利用涉及違法清除處理
    及再利用認定原則」，其第一點：「從事再利用經中央目的
    事業主管機關公告再利用或許可再利用之廢棄物者，應依該
    公告之管理方式或許可文件內容辦理；未依該公告之管理方
    式或許可文件辦理者，以違反廢棄物清理法第39條規定處以
    行政罰」。依此認定原則，似認經主管機關公告再利用或許
    可再利用之廢棄物，如未依公告之管理方式或許可文件內容
    辦理者，僅成立行政罰，而無成立同法第46 條 之行政刑罰
    。惟查，營建廢棄土縱經公告為再利用種類可回收資源，然
    如未依再利用規定而為再利用者，仍視為廢棄物，已如前述
    ，前開行政院環境保護署所發布之法規命令顯與現行有效之
    法令不合，其位階既在法律之下，本院於審理具體個案，依
    司法院大官會議釋字第137 號、第216 號解釋意旨，自逕不
    予適用。查被告己○○供承92年7 月15日其為桃園縣中壢市
    清潔隊在上揭4 筆土地上，查獲其所傾倒回填之廢棄物是含
    有磚塊之廢土等情，縱姑認屬實，惟上開營建廢棄土既未依
    再利用規定而為再利用，仍屬廢棄物，如提供土地回填或為
    處理者，仍屬違反廢棄物清理法第46條第1 項之行為。
(六)至被告己○○另辯稱：簽約時丙○○是由1 名「張姓」老闆
    帶來的，故丙○○那一邊尚有1 名老闆參與本案云云，惟查
    此不僅為同案被告丙○○於本院審理行交互詰問時所否認（
    見本院93年訴字第2096號卷第77、78頁）。並參諸，同案被
    告庚○○於本院審理行交互詰問時亦供稱：「（丙○○簽約
    時是何人帶來？）丙○○1 個人自己來。」等語（見同上本
    院卷第77頁）。互核同案被告丙○○與庚○○相一致，而庚○○既係與丙○○簽約之人，自當較被告己○○較了解簽約
    對象是何人；且遍觀全卷亦無證據證明同案被告丙○○背後
    「張姓」老闆，是自難遽認「張姓」老闆為共犯。另同案被
    告丙○○雖於警詢時供稱：伊是現場負責人，僱用司機丁○○云云，被告己○○及同案被告丁○○亦均於警詢時供稱：
    受雇於丙○○云云。但查，此情為同案被告丙○○於本院審
    理行交互詰問時所否認（見同上本院卷第65頁）。且被告己○○於本院審理時亦供稱：受雇於庚○○等語（見同上本院
    卷第69頁）。則同案被告丙○○上述警詢供述真實性實值合
    理懷疑。再者，同案被告丙○○於本案亦同具證人地位，以
    證人而言，其在法院審理中之陳述，既經具結以擔保其真實
    性，而法院又可就其直接供述，以增加內容了解，進而從證
    人之態度、表情與舉動之變化，以確認證言之可信性，故同
    案被告丙○○雖就何人為實際現場負責人陳述前後不一，惟
    揆諸上揭說明，自以丙○○在本院審理時交互詰問時之證詞
    為可採。故同案被告丙○○、丁○○於警詢上開證詞不足以
    作為有利於被告己○○之認定，併此敘明。綜上所述，本件
    事證明確，被告己○○犯行洵堪認定。
二、核被告己○○所為，係犯廢棄物清理法第46條第1 項第4 款
    之未依規定領有廢棄物處理許可文件，從事廢棄物處理罪。
    被告己○○與同案被告李忠力、庚○○、丙○○、丁○○間
    ，就未領有廢棄物處理許可文件，而為處理廢棄物之行為，
    有犯意聯絡與行為分擔，均為共同正犯。爰審酌被告己○○
    素行、明知應領得許可文件後，始得為廢棄物之處理，竟為
    獲取利益，未經許可，即通知廢棄物清運業者載運廢棄物至
    前開土地上傾倒掩埋，任意將他人未依規定清除而載運而來
    之廢棄物，在上址加以掩埋處理，嚴重影響生態環境及污染
    地下水源，及其犯後態度等一切情狀，並參酌公訴人具體求
    處被告有期徒刑1 年6 月，本院認屬允當，爰量處如主文所
    示之刑。另現場查獲PC200 廠牌挖土機2 台、三菱廠牌卡車
    2 輛（其中1 輛車牌號碼為HE-085號、另1 輛則未懸掛車牌
    ），係租用他人之物，已遽被告己○○供明在卷，並非被告
    己○○或共犯所有，爰不併予宣告沒收，附此敘明。
據上論斷，應依刑事訴訟法第299 條第1 項前段，廢棄物清理法
第46條第1 項第4 款，刑法第11條前段、第28條，判決如主文。
本案經檢察官趙燕利到庭執行職務。
中　　華　　民　　國　　94　　年　　3 　　月　　31　　日
                  刑事第五庭審判長法　官　潘政宏
                                  法  官  張明儀
                                  法  官  邱滋杉
以上正本證明與原本無異。
如不服本判決，應於送達後10日內，向本院提出上訴狀（應附繕
本），上訴於臺灣高等法院。
                                  書記官　高文靜
中　　華　　民　　國　　94　　年　　3 　　月　　31　　日
附錄：本案論罪科刑法條全文
廢棄物清理法第46條：
有下列情形之一者，處一年以上五年以下有期徒刑，得併科新臺
幣三百萬元以下罰金：
一  任意棄置有害事業廢棄物。
二  事業負責人或相關人員未依本法規定之方式貯存、清除、處
    理或再利用廢棄物，致污染環境。
三  未經主管機關許可，提供土地回填、堆置廢棄物。
四  未依第41條第1項規定領有廢棄物清除、處理許可文件，從
    事廢棄物貯存、清除、處理，或未依廢棄物清除、處理許可
    文件內容貯存、清除、處理廢棄物。
五  執行機關之人員委託未取得許可文件之業者，清除、處理一
    般廢棄物者；或明知受託人非法清除、處理而仍委託。
六  公民營廢棄物處理機構負責人或相關人員、或執行機關之人
    員未處理廢棄物，開具虛偽證明。
無許可文件，以經營廢棄物清除、處理為常業者，處三年以上十
年以下有期徒刑，得併科新臺幣九百萬元以下罰金。
